【裁判字號】    95,交聲,712
【裁判日期】    950831
【裁判案由】    交管條例聲異
【裁判全文】
臺灣板橋地方法院交通事件裁定         95年度交聲字第712號
原處分機關  交通部公路總局臺北區監理所蘆洲監理站
異  議  人  甲○○
上列異議人即受處分人因違反道路交通管理處罰條例案件，對於
交通部公路總局臺北區監理所蘆洲監理站95年2 月23日所為之處
分（原處分案號：北監蘆字第裁46-CG0000000號）聲明異議，本
院裁定如下：
    主  文
原處分撤銷。
    理  由
一、異議意旨略以：異議人即受處分人甲○○於民國93年9 月19
    日上午5 時36分許，騎乘車牌號碼PNZ-293 號機車，行經臺
    北縣三芝鄉臺二線淺水灣山莊前時，固在有燈光號誌管制之
    交叉路口，有闖越紅燈之事實，然其事後並未收訖舉發機關
    送達之舉發違反道路交通管理事件通知單（下稱舉發通知單
    ），是無從知悉應於何時到案，遽原處分機關即依道路交通
    管理處罰條例第53條第1 項規定，裁處最高額罰鍰新臺幣（
    下同）4,50 0元，並依同條例第63條第1 項第3 款（原處分
    漏載第3 款部分）規定，加計違規點數3 點，命於95年3 月
    25日前繳納，逾期不繳納，易處吊扣駕駛執照3 個月，未按
    期繳送駕駛執照，則易處吊銷，並逕行註銷駕駛執照，駕駛
    執照註銷後，1 年內不得重新考領駕駛執照，其裁罰顯屬過
    重，於法不合，爰依法聲明異議等語。
二、按上開條例之裁罰乃行政罰之一種，其送達應依行政程序法
    辦理。而行政程序法第74條規定：「送達，不能依前二條規
    定為之者，得將文書寄存送達地之地方自治或警察機關，並
    作送達通知書兩份，一份黏貼於應受送達人住居所、事務所
    、營業所或其就業處所門首，另一份交由鄰居轉交或置於該
    送達處所信箱或其他適當位置，以為送達。前項情形，由郵
    政機關為送達者，得將文書寄存於送達地之郵政機關。寄存
    機關自收受寄存文書之日起，應保存三個月。」合先敘明。
三、經查：
  (一)異議人於本院訊問時坦承其於上揭時、地闖越紅燈之事實不
    諱，此復有臺北縣政府警察局95年7 月27日北縣警交字第09
    50102341號函暨所附舉發照片可證，是異議人本件違規情事
    ，應堪認定。
  (二)又異議人自93年6 月10日起，實際住居臺北縣蘆洲市○○街
    249 巷21號3 樓，迄無變更乙節，異議人自承在卷，並有本
    院個人基本資料查詢結果、遷徙紀錄資料查詢結果附卷可徵
    。另異議人於本院訊問時復坦認：其因子女就學需要，將戶
    籍設於臺北縣五股鄉○○路○ 段577 巷19號友人住處乙情無
    誤。查本件舉發機關即臺北縣政府警察局交通隊所製發之93
    年10月21日北縣警交字第CG0000000 號舉發通知單，命異議
    人應於93年11月15日前到案，該舉發通知單業於93年10月21
    日依法寄存送達於臺北縣蘆洲市○○街249 巷21號3 樓所在
    臺北縣蘆洲45支局，此有93年10月21日郵政交寄大宗掛號函
    件存根影本、大宗掛號函件信封影本等附卷可參。舉發機關
    再於94年1 月21日將舉發通知單送達臺北縣五股鄉○○路○
    段577 巷19號異議人設籍址，並於94年1 月26日依法寄存送
    達該址所在之臺北縣五股成州郵局，復有94年1 月21日郵政
    交寄大宗掛號函件存根影本、大宗掛號函件信封影本、送達
    證書影本等在卷足憑。準此，系爭舉發通知單乃合法送達於
    異議人，異議人空言指稱上開舉發通知單之送達並不合法，
    至其無法得知違規情事云云，自不足採。
  (三)按異議人違規後，道路交通管理處罰條例於94年12月28日增
    定第53條第2 項，並自95年7 月1 日施行，惟同條第1 項並
    未修正。該第1 項係規定：「汽車駕駛人，行經有燈光號誌
    管制之交岔路口闖紅燈者，處新臺幣一千八百元以上五千四
    百元以下罰鍰。」是原處分機關就異議人之本件違規事實具
    裁量權，而非應為羈束處分。異議人所騎乘者為機器腳踏車
    ，依違反道路交通管理事件統一裁罰標準表規定，於到案期
    限內繳納或到案聽候裁決者、逾越應到案期限15日內繳納罰
    鍰或到案聽候裁決者、逾越應到案期限15日以上30日以內繳
    納罰鍰或到案聽候裁決者、逾越應到案期限30日以上繳納罰
    鍰或逕行裁決處罰者，固應分別裁處1,800 元、2,700 元、
    3,600 元、4,500 元，另應依同條例第63條第1 項第3 款。
    然上揭舉發通知單既係寄存送達，而本院遍查移送全卷，並
    無證據可證異議人確有實際領受郵件，則異議人客觀上自無
    從於93年11月15日按時到案，此外，原處分機關就此之裁處
    金額，實際上係以是否逾越應到案期限暨其日數多寡，作為
    裁罰之唯一基準，因之，異議人是否實際受領舉發通知單，
    屬本件裁決之最重要聯結因素。從而，原處分機關遽以異議
    人逾越應到案期限30日以上，於罰鍰部分裁處前述最高額之
    4,500 元，即屬未當。
四、末按，關於道路交通管理處罰條例第87條規定之異議程序性
    質，論者有認為屬訴願制度之一環（參見翁岳生編，行政法
    下冊，第1057頁，蔡志方執筆部分；李昆霖，交通聲明異議
    案件之處理「上」，司法週刊第1213期第2 版），然觀諸行
    政訴訟法第2 條立法理由明白確認此異議程序亦屬公法上爭
    議，惟基於立法政策考量，而將其審判權劃歸普通法院；又
    此程序既歸由司法機關之法院管轄，且依同條例第89條前段
    規定，準用「訴訟法」體系之規定。職此，可徵此異議程序
    之本質為公法爭議救濟程序之撤銷訴訟，屬廣義行政訴訟之
    一環（參見陳敏著，行政法總論，第3 版，第1309頁），準
    此，同條例第89條前段規定雖準用刑事訴訟法，然法院於審
    理此類異議案件，自不得捨行政法理論於不顧。而法院對於
    行政機關之裁量權限，不得越俎代庖，亦即，法院不得逕行
    替代行政機關作成裁量處分，否則將僭越行政機關之行政權
    ，此則為公法救濟程序之當然法理。茲原處分機關就本件之
    裁處，已有前述不當之處，故本院應將原處分撤銷，且揆之
    前述說明，異議人之本件違規事實，自應由原處分機關另為
    適法之裁量。
中    華    民    國    95    年    8     月    31    日
                  交通法庭  法  官  朱敏賢
以上正本證明與原本無異。
如不服本裁定應於送達後5 日內向本院提出抗告狀。
                            書記官  郭勝華
中    華    民    國    95    年    9     月    1     日


司法院資訊處製作；財團法人民間司法改革基金會備份。
